臺灣高等法院高雄分院刑事判決　　　　　　　　　　九十年度上易字第一五七號
　　上訴人即
　　自 訴 人　　丁○○
　　代 理 人　　李文禎　律師
　　上　訴　人
　　即　被　告　甲○○
　　選任辯護人　洪千琪
　　被　　　告　乙○○
　　被　　　告　丙○○
右上訴人等因被告等背信等案件，不服台灣高雄地方法院八十九年度自字第五六二號
中華民國九十年五月一日第一審判決，提起上訴，本院判決如左：
    主  文
原判決關於甲○○部分撤銷。
甲○○無罪。
其他上訴駁回。
    理  由
一、自訴意旨略以，丁○○於民國六十九年間委託由其妻蔡吳素蘭出面，出資新台幣
    （下同）一百三十五萬元，與甲○○合資標購原審法院拍賣之農地九筆（下稱系
    爭土地），二人約定丁○○就系爭土地享有四分之一所有權，其餘歸甲○○所有
    ，俟系爭土地增值後再出售，以賺取差額，甲○○並書立賣渡證書一紙予丁○○
    作為憑據，茲因丁○○與甲○○依當時法令尚不得登記為所有權人，乃約定暫借
    用方伯明之名義登記為所有權人，系爭土地交由甲○○管理使用，嗣後因甲○○
    之子乙○○取得自耕農身分，經丁○○之妻蔡吳素蘭與甲○○商議結果，同意借
    用乙○○名義登記為系爭土地之所有人，於七十年六月二十一日辦理登記完畢，
    並約定俟將來地目變更或丁○○及其指定之人取得登記資格後，再辦理所有權移
    轉登記，其後甲○○為避免乙○○個人負債，遭債權人對系爭土地求償，擬將系
    爭土地借用已取得自耕農身分之女丙○○名義登記為所有人，但為規避親屬間土
    地所有權移轉需課徵贈與稅，經徵得自訴人之妻蔡吳素蘭同意後，先於七十七年
    十月二十三日借用洪莊阿玉名義登記為所有人，再於同年十一月二十四日借用其
    女丙○○名義登記為所有人。嗣因甲○○得悉系爭土地經高雄縣湖內鄉公所預定
    為垃圾場用地，恐將來地價遽降，無人願意承買，乃急於脫售，竟未將系爭土地
    出售事宜告知丁○○，於自行覓得買主後，於八十三年八月十日意圖為自己不法
    之所有，變易原來持有丁○○所有系爭土地為不法所有之意思，擅自將丁○○享
    有系爭土地所有權四分之一，及自己所有權四分之三，一併出售予不知情之買主
    許巫茉華三千多萬元，而侵占之，並於八十三年八月十九日辦畢所有權移轉登記
    ，復將丁○○應得價款四分之一悉數取走，丁○○直至八十七年三月間始知悉系
    爭土地已遭甲○○擅自出售，乃向甲○○催討應分得之買賣價金，惟甲○○迄今
    仍藉故拖延，拒不給付等情。認被告甲○○、乙○○、丙○○共同涉犯侵占、背
    信罪嫌云云。
二、自訴人認被告等犯侵占、背信罪嫌，係以自訴人出資一百三十五萬元，與被告甲○○合資標購原審法院拍賣之九筆土地，享有所有權四分之一，系爭土地為旱地
    目，原編定使用種類為一般農業區農牧用地，於六十九年十一月二十四日以案外
    人方伯明名義向原審法院拍賣取得，於七十年一月二十九日辦理所有權移轉登記
    ，於七十年八月二十一日辦理所有權移轉登記予被告甲○○之子乙○○，再於七
    十七年十一月十五日辦理所有權移轉登記予案外人洪莊阿玉，又於七十七年十二
    月二十日辦理所有權移轉登記予被告甲○○之女丙○○，復於八十三年八月十日
    以買賣為原因，於八十三年八月十九日辦理所有權移轉登記予案外人許巫茉華，
    系爭土地於八十六年一月十六日變更編定為特定目的事業用地，於八十七年一月
    十六日以買賣為原因，於八十七年二月二十六日辦理所有權移轉登記予湖內鄉公
    所等情，此有賣渡證書一份、系爭土地登記簿謄本九份、土地登記申請書一份在
    卷可證。被告乙○○及丙○○為被告甲○○之子女，對於系爭土地四分之一所有
    權為自訴人所有，知之甚詳，被告甲○○未經自訴人之同意，於七十年八月二十
    一日辦理移轉所有權登記予被告乙○○，再於七十七年十一月十五日辦理所有權
    移轉登記予案外人洪莊阿玉，又於七十七年十二月二十日辦理所有權移轉登記予
    被告丙○○，及於八十三年八月十日以買賣為原因，於八十三年八月十九日辦理
    所有權移轉登記予案外人許巫茉華，為其論罪之依據。訊據被告甲○○固坦承其
    向原審法院標購之系爭土地，自訴人丁○○出資一百三十五萬元，享有所有權四
    分之一等之事實，惟否認侵占犯行，辯稱：我向法院標得系爭土地後，自訴人之
    妻蔡吳素蘭出面與我接洽承購系爭土地所有權四分之一，因我與自訴人均無自耕
    農身分，乃先登記在方伯明名下，之後我子乙○○取得自耕農身分，因自訴人仍
    未能取得自耕農身分，我經自訴人之妻同意後，才將系爭土地移轉登記為乙○○
    所有，嗣又恐因乙○○個人債務波及系爭土地，我女丙○○已取得自耕農身分，
    故通知自訴人之妻覓得符合登記資格之人，俾便再辦理所有權移轉登記，但因自
    訴人之妻仍未能覓得符合登記資格之人，我本欲直接借用丙○○名義辦理所有權
    移轉登記，但因親屬間移轉所有權會被課予徵贈與稅，乃由代書先借用其妻洪莊
    阿玉名義辦理移轉登記，再移轉登記為丙○○所有，嗣後我得悉高雄縣湖內鄉公
    所將系爭土地徵收為垃圾用地後，告知自訴人之妻，並徵得其同意尋覓買主脫售
    ，我於覓得買主後，得款一千餘萬元，我本應將賣得價款四分之一價款三百二十
    萬元交付自訴人，但我自信如果自訴人之妻向我索討賣得價金時，我可以將位於
    仁武鄉之房地設定抵押借款足以清償自訴人，乃將賣得價款用以清償自己債務及
    改建房屋等語。訊據被告乙○○、丙○○堅決否認上情，均辯稱：我們均不知悉
    系爭土地四分之一所有權為自訴人所有，因為父親甲○○借用我們的名義購買系
    爭土地，所以父親甲○○要求我們配合辦理各項登記時，我們就予以配合，但並
    不知道實際情形如何等語。
三、按犯罪事實應依證據認定之，無證據不得推定其犯罪事實，刑事訴訟法第一百五
    十四條定有明文。次按事實之認定應憑證據，如未能發現相當證據，或證據不足
    以證明，自不能以推測或擬制之方法，為裁判基礎（最高法院四十年臺上字第八
    六號判例參照）。而告訴人之指訴，本以使被告受刑事訴追或處罰為目的，故其
    陳述是否與事實相符，自應調查其他證據，以資審認，苟其所為攻擊之詞，尚有
    瑕疵，則在此瑕疵未予究明以前，即不能遽採為斷罪之基礎（最高法院六十九年
    臺上字第一五三一號判例參照）。認定犯罪事實，所憑之證據，雖不以直接證據
    為限，間接證據亦包括在內，然無論直接或間接證據，其為訴訟上之證明，須於
    通常一般之人均不致於有所懷疑，而得確信其為真實之程度者，始得據之為有罪
    之認定，倘其證明尚未達到此一程度，而有合理性懷疑之存在時，即無從為有罪
    之認定（最高法院著有七十六年臺上字第四九八六號判例參照）。又共犯之成立
    ，除共同實施犯罪行為者外，其就他人之行為負共犯之責者，以有意思聯絡為要
    件，若事前並未合謀，實施犯罪行為之際，係出於行為者獨立之意思，則不負共
    犯之責（最高法院十九年上字第六九四號判例參照）。
四、經查：
  (一)被告甲○○稱：「土地是我以方伯明的名義投標，得標後登記在方伯明名下。後
    來登記在我兒子乙○○名下，之後又登記在我女兒丙○○名義，轉給丙○○之前
    並無賣給洪莊阿玉，是因為要移轉給丙○○必需繳贈與稅，所以交給代書辦，由
    代書辦理先移轉給洪莊阿玉，實際上我沒有賣給洪莊阿玉。最後就移轉為許巫茉
    華名義，實際上是林振惠付錢付了一部分又說不要，於是林振惠又找了一個人來
    頂替他，並無契約書」等語，此部分土地移轉之經過，有土地登記簿謄本在卷可
    證，均堪信為真正。且核與證人許巫茉華稱：「本案九十年一月十六日原審筆錄
    無意見，我未出面與被告甲○○交易，都是林振惠出面，最後移轉登記在我名下
    。不知有無買賣書面契約，都是林振惠出面的，應該都在路竹一個代書那邊簽的
    。我出一百多萬元，我不知道這樣佔多少百分比。他給我多少，我就拿多少。原
    先是借貸、後來變成合夥投資陸陸續續共一百五十萬元，他是三十萬元、二十萬
    元等分次向我拿的，這一百五十萬元我不知道佔持分多少。」等語。證人林振惠
    證稱：「由我出面與甲○○談買賣，移轉到許巫茉華名下，因為我沒有自耕農資
    格，所以登記在許巫茉華名下，許巫茉華出一百五十萬元，約佔二十分之一。」
    等語。證人即代書蔡君國稱：「我在高雄縣路竹鄉○○路三十二號經營土地代書
    業務，丙○○登記到許巫茉華名下的過程是我經辦的，其他的不是我辦的，出賣
    人這邊是由他的父親甲○○及丙○○本人出面接洽的，買受人是由林振惠出面辦
    理要登記給許巫茉華名下，許巫茉華本人沒有出面。」等語，尚無不合。雖林找
    華證稱「土地價金我買每一台分一百九十萬元，總價三千一百多萬元。賣給鄉公
    所八千多萬元。價金是我朋友去路竹農會匯的。也有拿現金給他，訂金是三百萬
    元，後來再付他尾款二千八百萬元，是由路竹農會匯入被告甲○○的帳戶，甲○○的帳戶是那一個我不清楚，我回去再查，但我不一定查得到，查到我會呈報云
    云。但始終未呈報，本院依自訴人之請求，函查各金融機構及稅捐稽征機關，亦
    始終提不出此部分證據。僅於九十一年六月二十四日之上訴理由二狀之末載「本
    件買賣價金中之一千一百萬元流入被告丙○○之帳戶」，縱使為真，亦不能證明
    被告甲○○出售系爭土地為三千多萬元，自訴人顯未負舉證之責任。自不能逕依
    自訴人之片面主張，遽認被告甲○○事後出售系爭土地有得款三千多萬元之事實
    。
  (二)被告甲○○於原審法院審理中坦承：自訴人出資後，享有系爭土地四分之一所有
    權，因自訴人及被告均未具有自耕農身分，依當時法令不得登記為所有權人，乃
    借用案外人方伯明名義登記為所有人，並約定俟地目變更或自訴人指定之人取得
    登記資格後，再辦理系爭土地所有權四分之一移轉登記，並將系爭土地交由被告
    管理使用，被告甲○○之子乙○○嗣後取得自耕農身分，被告與自訴人之妻協議
    暫借用被告乙○○名義登記為所有人，其後被告甲○○為免其子乙○○個人負債
    遭債權人求償，擬借用其女丙○○已取得自耕農身分之名義登記為所有人，但為
    規避親屬間土地所有權移轉需課徵贈與稅，乃先於七十七年十月二十三日借用案
    外人洪莊阿玉名義登記為所有人，再於同年十一月二十四日借用其女丙○○名義
    登記為所有人等情，核與自訴人於自訴狀謂「被告之子即被告乙○○因具自耕農
    之身分，經自訴人與被告甲○○商議結果，乃將所購買之土地，由方伯明之名義
    移轉登記為被告乙○○所有，三人並約定待地目變更或自訴人取得自耕農身分後
    ，再將自訴人應分得之四分之一產權，移轉登記為自訴人之名義」等語，大致相
    符，且據自訴人於原審法院審理之初謂：「後來甲○○要登記到乙○○、丙○○
    、洪莊阿玉名下時，可能有告訴我太太」等語（見原審卷第一四一頁正面），且
    經證人即自訴人之妻蔡吳素蘭於原審法院審理中到庭證述：辦理移轉登記為自訴
    人之子名義所有時，我知道等語（見原審卷第一八七頁），而自訴人亦不否認系
    爭土地實際上並非出售予李其璋、洪莊阿玉、丙○○，則被告甲○○辯稱自訴人
    之妻蔡吳素蘭同意借用被告乙○○、案外人洪莊阿玉、被告丙○○名義登記，應
    可採信。此不能執為不利於被告等之認定。
  (三)被告甲○○經自訴人之妻蔡吳素蘭之同意，借用被告乙○○、案外人洪莊阿玉、
    被告丙○○名義登記為所有人，自訴人就系爭土地保有四分之一所有權，無庸置
    疑，惟類似此種情況之投資插花購買土地，被告甲○○如欲出售系爭土地全部，
    依社會通常現象，被告甲○○並無必先徵得自訴人或其妻蔡吳素蘭之同意之必要
    。被告甲○○雖辯稱：系爭土地經高雄縣湖內鄉公所預定為垃圾場用地，恐將來
    地價低落，無人承買，於徵得自訴人之妻蔡吳素蘭同意後，將系爭土地全部出售
    一節，惟據證人蔡吳素蘭證稱：我不知系爭土地變成垃圾場用地，被告沒有告訴
    我賣土地之事等語（見原審卷第一八七頁），再參以證人林振惠於原審到庭結證
    ：我與甲○○談買賣系爭土地之事，他說土地是登記在丙○○名下，我與甲○○
    談妥買賣價金，以匯款方式給付價金予甲○○，我並未詢問甲○○系爭土地是否
    與人合夥購買，僅有查明系爭土地設定抵押貸款之情形等語，而證人許巫茉華則
    證述：我與林振惠合資購買系爭土地，委由林振惠出面接洽承買系爭土地事宜，
    承買後以我名義登記為所有人等語，足證系爭土地出售時，均由被告甲○○接洽
    ，自訴人或其妻蔡吳素蘭則未出面，而承買人林振惠及許巫茉華均不知悉自訴人
    就系爭土地有四分之一所有權之情，堪以認定。此亦不足為不利於被告等之證據
    。
  (四)又被告甲○○於原審法院審理中：其與自訴人於八十八年十一月十六日就賣得價
    金如何清償，訂立協議書一節，並有自訴人提出之協議書一紙為證，被告甲○○
 則承認協議書為其親自簽名、蓋章。觀諸該協議書上明白記載：「（指被告甲○○）未經乙方（即自訴人）之同意，甲方甲○○先生於七十七年十月二十三日將
    該九筆農地再出售他人，事後甲○○先生承諾乙方所有四分之一土地價款為新台
    幣三百二十萬元正，惟因甲方甲○○先生目前無法將該款一次全部歸還乙方，經
    雙方多次協議結果，由甲方於二年內分三期歸還該土地款項」等語（見原審卷第
    一一０至一一二頁），自訴代理人亦稱確於起訴之前即有此和解之協議，只因未
    履行，乃有本件自訴。已足徵自訴人亦承認土地總賣價款為一千多萬元，故自訴
    人應有部分四分之一為三百二十萬元。系爭土地早於八十三年八月十日以買賣為
    原因，於八十三年八月十九日辦理移轉所有權登記予案外人許巫茉華，而證人林
    振惠已給付買賣價金予被告甲○○完畢等情，亦為被告甲○○所承認，但此土地
    出賣價金，被告甲○○並非無收受之權責，自訴人應有部分亦然，並非代自訴人
    持有，只不過以後應經會算程序，將屬自訴人部分歸還自訴人而已，縱有未依約
    履行或履行遲延，亦屬民事債務不履行之問題，應循民事法律程序解決，與侵占
    無涉。被告甲○○辯稱其先行挪用賣得價款，乃自信若自訴人向其索討賣得價金
    時，將其位於仁武鄉之房地設定抵押借款足以清償，其自始無侵占賣得價金之意
    圖，尚非不能採信。
  (五)雖刑法上之侵占罪為即成犯，於行為人變易其原來之持有為不法所有之意思，而
    逕為所有人之行為時，其犯罪即告完成。若擅自將持有物出賣，於其出賣時，侵
    占行為已經完成，所侵占之客體為原持有之物，嗣因買賣關係所取得之價金，乃
    犯罪後因贓物變得之財物，仍屬贓物，非該次侵占行為之客體，最高法院八十八
    年台上字第六四二六號判決參照。但被告甲○○非無處分其所有物之權，只不過
    屬自訴人插花投資之部分，應依約定股份分配予自訴人而已。其未及時分配，而
    花用之，與意圖為自已不法之所有，持有他人之物，變持有為所有之侵占，構成
    要件有間。
  (六)自訴人另指訴被告甲○○等涉犯背信罪嫌一節，經查：按刑法上之背信罪，為他
    人處理事務之人，以侵占以外之方法，違背其任務，損害本人利益之行為而言。
    系爭土地，自訴人係插花投資，由被告甲○○信託登記並輾轉登記在他人名下，
    ，被告甲○○對之有全權處理之權，並非為他人處理事務，雖事後就內部事務，
    有債務不履行之問題，詳如前述，但與背信無涉。
  (七)被告乙○○及丙○○為被告甲○○之子女一節，為被告乙○○及丙○○所自承，
    且有戶籍謄本三份附卷可參。然就系爭土地之出資及所有權登記等事宜，均由被
    告甲○○與自訴人之妻蔡吳素蘭洽商協議，被告李其璋、丙○○並未出面參與等
    情，為自訴人所自承，難認被告乙○○及丙○○受自訴人之委託處理事務。況被
    告甲○○於徵得自訴人之妻蔡吳素蘭之同意，將原來借用案外人方伯明名義之所
    有權登記，移轉登記為被告乙○○名義所有，已據證人蔡吳素蘭證述明確，益徵
    證明被告乙○○、丙○○未受自訴人之委任，自無違背自訴人委任事務之行為。
  (八)被告甲○○不成立侵占及背信之罪，已如前述，其自始將系爭土地，信託並輾轉
    登記在方伯明、被告乙○○、洪莊阿玉、被告丙○○名下，終出售予許巫茉華；
    被告李其璋並非系爭土地登記所有權人，而被告丙○○於被告甲○○出售系爭土
    地時，雖為系爭土地登記所有權人，且配合被告甲○○辦理所有權移轉予案外人
    許巫茉華之各項手續，依土地登記法之規定，不動產之移轉登記，本即應由登記
    所有權人即被告丙○○與買方即案外人許巫茉華辦理移轉登記事宜，此部分，豈
    有何不法可言。況系爭土地合資購買事宜，自始即由自訴人之妻蔡吳素蘭與被告
    甲○○洽商，證人林振惠以許巫茉華名義承購系爭土地，亦均與被告甲○○接洽
    ，俟自訴人知悉系爭土地變賣後，為與被告甲○○商洽返還賣得價款事宜，協議
    書亦由自訴人與被告甲○○簽訂，益徵證明被告乙○○、丙○○僅受被告甲○○
    之指示，借用其名義辦理所有權移轉登記事宜，自難僅憑被告李其璋及丙○○借
    用其名義登記為系爭土地之所有權人，及被告丙○○出面辦理所有權移轉登記予
    案外人許巫茉華。自遽認其等與被告甲○○間有犯意聯絡及行為分擔。從而，自
    訴人指訴被告涉犯侵占、背信罪嫌，尚嫌無據，不能證明其等犯罪，自應為無罪
    之諭知。
五、原審就被告甲○○部分，依侵占罪，為科刑之判決，不無違誤，被告甲○○此部
    分上訴意旨，否認犯罪，指摘原判決此部分不當，非無理由，此部分應由本院撤
    銷改判，因不能證明被告甲○○犯罪，自應諭知被告甲○○無罪。
六、原審就被告乙○○、丙○○部分，為無罪之諭知，經核尚無不合，自訴人此部分
    上訴意旨，仍執陳詞，求為有罪之判決，並未提出確切事證，此部分上訴為無理
    由，應予駁回。
據上論斷，應依刑事訴訟法第三百六十九條第一項前段、第三百六十四條、第三百零
一條第一項、第三百六十八條，判決如主文。
中    華    民    國     九十一     年       七       月      三        日
                              臺灣高等法院高雄分院刑事第四庭
                                  審判長法官  蕭權閔
                                        法官  陳吉雄
                                        法官  陳啟造
右正本證明與原本無異。
不得上訴。
                                      書記官  白蘭
中    華    民    國     九十一     年       七       月       五       日
                                                                        Ｋ
